【裁判字號】    94,重訴,9
【裁判日期】    950127
【裁判案由】    殺人
【裁判全文】
臺灣板橋地方法院刑事判決            94年度重訴字第9號
公  訴  人  臺灣板橋地方法院檢察署檢察官
被      告  丙○○
指定辯護人  本院公設辯護人  戊○○
上列被告因殺人案件，經檢察官提起公訴（93年度偵字第19049
號），本院判決如下：
    主  文
丙○○殺人，處有期徒刑拾貳年陸月。
尖刀壹把沒收。
    事  實
一、丙○○與楊順鋒為多年友人，明知楊順鋒為一須靠枴杖行走
    之中度殘障人士，於民國93年11月24日晚上10時許，偕同其
    妻乙○○路過台北縣三峽鎮○○路36號由甲○○、丁○○夫
    妻所經營之麻油雞店時，丙○○受正在店內飲酒之楊順鋒邀
    約，三人遂同桌飲酒聊天，席間丙○○、楊順鋒因爭執誰為
    黃昏市場老大的事情而發生口角，丙○○心生不滿，遂偕其
    妻乙○○返家。待返家後，丙○○愈發憤恨不平，竟於同年
    月日晚上11時10分許，攜帶其所有尖刀1 把（非槍砲彈藥刀
    械管制條例所管制之刀械）出門欲找楊順鋒理論，其妻乙○○見丙○○攜尖刀外出，恐生意外而尾隨其後，二人先後到
    達上開麻油雞店，丙○○並與楊順鋒再次同桌飲酒聊天，乙○○到達後旋示意麻油雞店老闆娘丁○○有關其夫丙○○隨
    身攜帶尖刀乙事，丁○○轉警示楊順鋒，楊順鋒遂點頭表示
    知悉。嗣於同年月日晚上11時35分許，丙○○、楊順鋒又發
    生嚴重爭執，丙○○怒氣難消，竟頓萌殺意，走到楊順鋒背
    後，右手持上開尖刀1 把，朝楊順鋒之頭部、頸部連續砍殺
    5 刀，造成楊順鋒受有額骨長約2 公分之切割傷、左枕部長
    約4 公分銳器切割傷、頸部左耳後方長約4 公分橫向銳器刺
    傷、左頸3 ×1 公分、右頸4 ×1 公分等傷，楊順鋒因而失
    血倒地，經丁○○發現呼喊，正在麻油雞店內角落洗碗之甲○○衝出，並順勢奪下丙○○手上之尖刀1 把，再將該尖刀
    藏放在麻油雞店內窗台上；適時一不知名人士見狀遂持木棍
    擊向丙○○雙腳後逃逸，造成丙○○右脛骨開放性骨折不支
    倒地。嗣經路人報警到場處理，始扣有上開尖刀1 把，並速
    將丙○○、楊順鋒分別送醫急救，楊順鋒延至93年11月25日
    凌晨2 時40許，因右內頸靜脈及左鎖骨下靜脈斷裂，導致出
    血休克死亡。
二、案經陳順鋒之妻己○○訴由台北縣政府警察局三峽分局報請
    台灣板橋地方法院檢察署檢察官偵查起訴。
    理  由
壹、程序部分：
    本件認定事實所引用之卷內所有卷證資料（包含證人與文書
    證據、物證等證據），並無證據證明係公務員違背法定程序
    所取得，且被告以外之人於審判外所為之陳述，亦無刑事訴
    訟法第159條之1 至之3所規定不得作為證據之情形，又卷內
    之文書證據，亦無刑事訴訟法第159條之4顯有不可信之情況
    與不得作為證據之情形，則依刑事訴訟法第159條至第159條
    之5 之規定，本件認定事實所引用之本件卷證所有證據（包
    含人證與文書證據、物證等證據），均認有證據能力，合先
    敘明。
貳、實體部分：
一、訊據被告丙○○雖坦承於上開時、地持其所有尖刀1 把砍向
    被害人楊順鋒之事實不諱，惟矢口否認有殺人犯意，辯稱：
    因被害人先抓住伊胸口，伊當時喝醉酒，一時氣憤失去理智
    ，並沒有殺人故意等語，辯護意旨狀略以：（一）證人甲○○證述，被告在證人甲○○跑出來搶尖刀時，被告把刀子往
    上提，應該是要繼續刺被害人之情僅係推測之詞，且被害人
    頭部僅受傷3 處均屬皮肉傷，自難據以認定被告有殺人之犯
    意；（二）被告案發後酒精測試值為每公升1.37毫克（血液
    中酒精濃度為287mg/dl），證人丁○○亦證稱：「被告已經
    走路顛來顛去」，足證被告案發當時已陷於酒醉之狀態，在
    與被害人毫無仇恨情形下，造成被害人死亡之遺憾，被告之
    精神狀態應已陷於精神耗弱之程度，雖精神鑑定認被告並無
    精神耗弱，然其理由以被告行為當時未受精神病狀、明顯之
    躁症或鬱症等情緒症狀影響，並非針對被告酒後之精神狀態
    為鑑定，其結論尚難據以採信等語，然查：
（一）上開事實，業據被告於警詢、偵查中（見93年度相字第14
      56號卷，下稱相驗卷第6 至8 頁、第59頁反面）坦承不諱
      ，核與當場目擊證人丁○○、甲○○於警詢、偵查及本院
      審理時所為證述相符（見相驗卷第15至19頁、20至23頁、
      57頁、58頁、本院卷第105 至115 頁、131 至140 頁），
      並有尖刀1 把扣案足佐，且被害人確實因頸部銳器切割傷
      ，造成右內頸靜脈及左鎖骨下靜脈斷裂，導致出血休克死
      亡，亦經台灣板橋地方法院檢察署檢察官督同法醫師相驗
      明確，製有相驗屍體證明書、法務部法醫研究所鑑定書及
      勘驗筆錄附卷為憑（見相驗卷第56頁、107 至114 頁、55
      頁），並有現場照片9 幀、相驗照片21幀、相驗解剖照片
      35幀（見相驗卷第35至40頁、41至51頁、85至102 頁）在
      卷可資佐證。
（二）被告雖於警詢中供稱：我拿出預藏在手裡的裝飾短刀朝死
      者楊朝鋒（應係楊順鋒之誤繕）頸部左側一刀、頸部右側
      一刀、額頭一刀，總共三刀等語（見相驗卷第4 頁），證
      人丁○○於警詢中證稱：大約過了二十分鐘，發現丙○○
      （嫌犯）與楊順鋒嚴重口角爭執，接著丙○○就從身體預
      藏的短刀往被害人頸部左右各劃了一刀及向前刺一刀，總
      共三刀等語（見相驗卷第16頁），惟依據法務部法醫研究
      所鑑定書第五點記載「（一）依據恩主公醫院病歷記載，
      死者送醫時受傷之部位分別為頸部兩側及左枕部頭皮，受
      傷大小依病歷描述分別為左頸三乘一公分、右頸四乘一公
      分、左枕部頭皮四乘一公分，胸部並無任何外傷之記載；
      ... （二）如依據恩主公醫院病歷記載及現場照片，則解
      剖時所見死者之外傷，有部分實為因施行緊急手術時所造
      成之新傷口，如頸部兩側傷口有被擴大及延伸至胸部及胸
      骨被切開等，故死者頸部實際被刺兩刀，大小應如病歷上
      所記分別為左頸三乘一公分及右頸四乘一公分，其中右側
      內頸靜脈及左側鎖骨下靜脈有被切斷，而死者則在接受緊
      急手術縫合時，仍因失血過多於手術中死亡。... （三）
      雖然病歷記載頭部只有一處切割傷，但解剖除看見左枕部
      切割傷外，左耳後及額部亦因有銳器造成之創傷，而該兩
      處之銳器傷應不是急救時所造成，故死者應被刺五刀，而
      以頸部之兩刀最為嚴重，深達頸部肌肉及血管層，造成右
      內頸靜脈及左鎖骨下靜脈斷裂，導致失血過多死亡」等語
      （見相驗卷第113 頁），則在被告質疑究竟持尖刀砍殺被
      害人幾刀情形下，本院遂函詢法務部法醫研究所，該所表
      示：「本所原鑑定人研判意見如下：解剖當日檢視死者屍
      體時發現死者左枕部及左耳後各有銳器傷一處（如圖一）
      ；另死者額部亦有銳器傷一處（如圖二），因此，解剖時
      臉部共可見銳器傷三處」、「（一）死者楊順鋒屍體上共
      可見五處銳器切割傷，頭部（含臉部）可見三處，頸部兩
      處，故死者身上共有五處銳器切割傷。（二）法醫理字第
      0940002316號函謂頭臉部共可見銳器傷三處，是死者楊順
      鋒急診病歷上所載頭部只有一處切割傷，所附之照片是要
      證明所言有所依據，故死者頭部（含臉部）和頸部共可見
      五處銳器切割傷，即頭部（含臉部）三處，頸部二處，而
      頸部之切割傷病歷上已有記載。（三）解剖死者楊順鋒時
      供可見五處銳器切割傷，頭部（含臉部）三處，頸部二處
      。」，此分別有該所94年6 月24日法醫理字第0940002316
      號函及所附照片、94年8 月4 日法醫理字第0940003016號
      函（見本院卷第90頁、154 頁）存卷可參，以案發當時，
      證人丁○○經營麻油雞店，衡情無法分秒注意被告與被害
      人互動情形，自未能目擊案發全部過程，證人丁○○於本
      院審理時亦證稱：（問：你看到的情形是偶爾才看一下？
      ）是的，偶爾才看一下等語（見本院卷第137 頁），又被
      告為迴護自身犯罪情節，亦會有所隱瞞，其等所證及所供
      ：被告刺向被害人3 刀等情，尚無法據以認定案發時，被
      告持刀砍殺被害人之刀數，自應以被害人死亡經相驗後，
      屍體所顯現之銳器切割傷數目為被告持刀砍殺被害人之刀
      數。從而，本件事實應係被告持尖刀砍殺被害人共5 刀，
      造成被害人受有額骨長約2 公分之切割傷、左枕部長約4
      公分銳器切割傷、頸部左耳後方長約4 公分橫向銳器刺傷
      、左頸3 ×1 公分、右頸4 ×1 公分等傷勢無誤。
（三）按刑法上殺人與傷害致人於死之區別，本視加害人有無殺
      人之犯意為斷，被害人所受傷害之程度及部位，固不能據
      為認定有無殺人犯意之唯一標準，但被害人所受傷害之程
      度、部位，及加害人之下手情形如何，於審究犯意方面，
      仍不失為重要參考（最高法院20年非字第104 號判例參照
      ）。又刑法上殺人罪端視加害人有無殺意及下手加害時主
      觀上有無致被害人死亡之預見為斷，被害人受傷處所是否
      係致命部位，及傷痕之多寡，輕重如何，雖不能據為認定
      有無殺意或主觀上是否有死亡之預見之絕對標準，但加害
      人下手情形如何，於審究犯意時，仍足供認定加害人有無
      殺意之參考；又認定被告是否有殺人犯意，自應審酌當時
      情況，視其下手之輕重、加害之部位等，以為判斷之準據
      ，同院91年度台上字第6657號、90年度台上字第1808號判
      決可參。經查：
   1、被告於警詢中供述：我與他（即被害人）吵架完後便與我
      太太回家，回到家後我愈想愈氣，然後我就在家裡拿了一
      把裝飾刀要回去現場嚇嚇他、約當日23時10分許我拿了裝
      飾刀到麻油雞店，.... 我 在麻油雞店再次遇到楊順鋒，
      當時他還是一直用髒話罵我，然後不停的敲擊桌面對我說
      「不然你是要怎麼樣」，我十分生氣便把刀子亮出來給楊
      順鋒看，他又跟我說「來啊！來啊！」，我便不講話拿刀
      子從楊順鋒頸部及頭部刺下去等語（見相驗卷第7 頁反面
      ），證人丁○○於警詢、偵查及本院審理時均證稱：證人
      乙○○第二次到麻油雞店時曾示意被告持刀前往麻油雞店
      等語（見相驗卷第18頁反面、57頁反面、本院卷第134 頁
      ）、證人乙○○於警詢、偵查中亦分別證稱：是從家裡拿
      出來的刀子沒錯、我老公氣沖沖載我回家，拿了一把刀，
      有說要帶去小吃攤，離開家等語（見相驗卷第11頁反面、
      第61頁），顯見扣案尖刀1 把係被告預藏於身上攜往現場
      行兇等情，初可認定。
   2、被告於警詢中供稱：因為我們兩人在喝酒，喝酒後他用髒
      話「幹你娘」等話語罵我，然後他便在現場大力敲桌子，
      我因氣不過他這樣罵我，所以，才拿刀刺殺他等語（見相
      驗卷第6 頁反面）、於偵查中供稱：（問：昨晚11點35分
      左右在三峽愛國路36號前有否拿刀殺人？）有，我承認等
      語（見相驗卷第59頁反面），參以被告預藏於身上攜往現
      場行兇之尖刀，長約30.5公分，刀刃部分寬度約2.5 公分
      ，握柄部分寬度約4 公分，長度約11.5公分，業經本院勘
      驗屬實，製有勘驗筆錄及照片2 幀存卷可參，又依被害人
      遭砍殺部位係頭部及頸部，甚且被害人致死原因係右內頸
      靜脈及左鎖骨下靜脈斷裂，導致出血休克而死，此有法務
      部法醫研究所鑑定書附卷可憑，而人體頭部為身體反射中
      心、頸部有動脈、靜脈、氣管，容易遭受外力攻擊而造成
      生命危險，屬於維繫人體生命之重要部位，若持尖刀猛力
      揮刺他人上開部位，足以發生死亡結果，此為一般人所可
      預知，被告為具一般智識成年人，對此實難諉為不知，況
      被告於偵查中業已坦承：知道人體頭部及頸部是人致命的
      部位等語（見台灣板橋地方法院檢察署93年度偵字第1904
      9 號卷第52頁反面），則被告持刀刃長達約20公分長之尖
      刀，刺向被害人頭部及頸部，深達頸部肌肉及血管層，造
      成被害人右內頸靜脈及左鎖骨下靜脈斷裂，導致出血休克
      而死，足見被告下手力道猛烈，毫不留情，方致被害人內
      頸靜脈及左鎖骨下靜脈斷裂，顯見被告殺意甚堅，並非僅
      係持刀嚇嚇被害人而已。
   3、參酌目擊證人甲○○於偵查中證稱：我有見被告拿刀繼續
      衝向死者，我就去將刀搶下來，將刀藏到店中等語（見相
      驗卷第58頁）、本院審理時證稱：（問：你去搶刀子時，
      被告拿刀的姿勢為何？）被告站在死者後面，被告右手拿
      刀高舉到頭部的位置，我看到被告時，被告把刀子往上提
      、被告拿刀舉在半空中，我就過去了，那時情形應該是還
      要繼續刺被害人、（問：你如何判斷被告要繼續刺被害人
      ？）因為被告沒有離開被害人後面，而且拿著刀子還要繼
      續刺等語（本院卷第113頁、114頁），目擊證人丁○○於
      本院審理時證稱：（問：這三刀都沒有中斷？）是的，就
      是一下子而已，幾秒鐘，是連續動作等語（見本院卷第13
      5 頁），如上所述，以被害人遭受砍殺刀數為5 刀，而證
      人丁○○僅看到被告砍殺被害人3 刀，且扣案尖刀遭證人
      甲○○從被告手中奪下後，已藏放在麻油雞店內，足見被
      告案發當時係於短暫時間內連續砍殺被害人5 刀，衡情連
      續砍殺須以尖刀先朝被害人身上砍下、抽出、再砍下，屬
      於上下接續之動作，再參酌證人甲○○於本院審理時，亦
      證稱：（問：請問證人搶刀時，被告有沒有抗拒？）我兩
      隻手抓著被告持刀的那隻手，被告沒有抗拒、（問：到底
      是沒有力氣抗拒，沒有辦法抗拒，還是不想抗拒？）那時
      應該是來不及抗拒，我的動作很快，兩隻手一抓，就把刀
      搶過來了等語（見本院卷第140 頁），則證人甲○○在奪
      下被告所持之尖刀時，被告既舉刀往上提，且未有離開被
      害人身後之動作，顯係欲接續砍殺被害人，是被告欲置被
      害人於死地之犯意昭然若揭。至於被告是否與被害人為多
      年老友、是否返家拿取尖刀時原係僅欲嚇嚇被害人，被害
      人頭部3 處傷勢僅屬皮肉傷等情，均不影響被告於行兇時
      ，對於被害人下手凶狠、殺意甚堅之情。
   4、綜上，被告於案發當時，在極短暫時間內，持刀刃長達20
      公分之尖刀，猛刺楊順鋒頭部、頸部等身體重要部位5 刀
      ，並在遭證人甲○○奪尖刀前，尚無停止砍殺之動作，足
      證被告於行兇之際，殺意躍然於行為舉止間，自非以傷害
      之犯意行兇，至為灼然。
（四）按所謂正當防衛，係指對於現在不法之侵害，出於防衛自
      己或他人權利之行為而言，此觀刑法第23條前段之規定甚
      明。申言之，不法侵害必須是「現在」。所謂「現在」侵
      害係指直接來臨，正在進行或仍在持續中之侵害。如不法
      侵害尚未發生，即無正當防衛可言。又查刑法第三十六條
      規定正當防衛之要件，必對於現在之不正侵害，始能成立
      ，若侵害已過去，或預料有侵害而侵害尚屬未來，則其加
      害行為，自無正當防衛之可言，最高法院19年上字第1174
      號判例參照。因：
   1、本件被告雖以被害人坐在椅子上爬起來抓住伊胸口，伊始
      反擊為由，然被告於第一次準備程序中以被害人先要拿拐
      杖戳伊，且叫人打伊，伊出於自衛始出手等語（見本院卷
      第46頁），後於審理程序中始翻異前詞謂：麻油雞的老板
      娘作證後跟我說，當時被害人坐在椅子上爬起來抓我胸口
      ，說你有膽就殺我等語（見本院卷第193 頁），前後對於
      被害人先動手之理由不一，已難採信，且若證人丁○○目
      擊被害人先動手抓住被告胸口，何以證人丁○○於警詢、
      偵查及本院作證時，均未曾證述此點，況證人丁○○於偵
      查中結證稱：（問：有無目擊事發經過？）昨晚93.11.24
      晚上約10點多，楊順鋒即死者在攤子上吃東西，被告和他
      太太經過，死者邀他們一起吃，後來雙方都酒醉了，一面
      又罵來罵去，一面又稱兄道弟，約20分鐘後，2 人又吵架
      ，被告和他老婆走了，約10分鐘，被告1 個人又來了，5
      分鐘後他太太也來了，並由他太太告訴我，他先生有帶刀
      子來，但我見他們2 人有說有笑，接著又吵起來，吵什麼
      誰是大哥之類，後來被告要走，但太太不願意走，被告就
      罵他太太髒話，死者說：大哥不要這樣，後我在做別的事
      ，一轉頭見被告拿刀子，殺死者2 刀，又插1 刀、（問：
      死者有無反抗？）都沒有，死者是殘障，坐著被別人刺等
      語（見相驗卷第57頁反面、58頁、本院卷第140 頁），顯
      見被害人於案發當時，並未拿拐杖戳被告，亦無抓住被告
      胸口，自無現在不法侵害可言。再依現場照片得知，被害
      人為一下肢中度殘障人士，若無拐杖勢必無法行走，衡情
      被害人應不可能手持柺杖追打被告之情，又以被害人案發
      當時雙腳並無任何支撐輔助器，如欲從椅子上爬起來，尚
      需雙手支撐桌椅或以拐杖輔助爬起，疏難想像案發當時，
      被害人以手支撐從椅子上爬起，並再用支撐站立之手同時
      抓住被告胸口，或以手持柺杖從椅子上爬起，再用已持柺
      杖之手同時抓住被告胸口，是以被告辯稱：被害人以拐杖
      先毆打被告或從椅子上爬起抓住被告胸口，均屬事後辯解
      之詞，不足採信。
   2、又被害人使用之手機號碼為0000000000號，該支門號於93
      年11月24日下午5 時57分59秒通話後至案發時均無任何撥
      打電話記錄，此有遠傳電信股份有限公司94年4 月19日函
      附0000000000號雙向通聯記錄在卷為憑，參諸被告於本院
      審理中供稱：（問：你有看到死者打電話否？）死者有拿
      手機，但是有沒有打我不知道等語（見本院卷第130 頁）
      ，從而，被害人於案發前應無撥打手機之情，況以被告路
      過上開麻油雞店尚受邀與被害人一同飲酒之情，被告與被
      害人平日應無仇隙，待飲酒席間，雙方為誰為老大之問題
      發生爭執，被告返家持尖刀再度前往麻油雞店後，被告不
      滿之情始溢於言表，則在被害人於案發當日下午5 時57分
      59 秒 後至案發時既未曾撥打行動電話下，自無被害人邀
      他人前往毆打被告之事實，此與證人丁○○於本院證稱：
      （問：你有看到因為有人去打丙○○，丙○○才開始去刺
      死者？）沒有，當時店門口只有丙○○及死者，沒有其他
      人，只有我在叫之後，才有其他人過來等語（見本院卷第
      136 頁）、被告自承：（問：你是否砍傷被害人之後，才
      被人家由後方打傷腿部？）是的等語相符（見本院卷第19
      4 頁），綜上勾稽，益證被告行兇之際，並無現在不法之
      侵害可言。退萬步言，縱或被害人曾利用其他手機撥打行
      動電話邀人到案發現場，然案發當時，如上所述，既無其
      他之人在場，被告對於將來之危害，依法亦不可主張正當
      防衛，況復無證據證明被害人手機通訊之內容，被告空言
      主張正當防衛，要無可採。
   3、末證人乙○○於本院審理時雖證稱：被告已喝醉酒，被害
      人於案發前曾打電話，被告先遭人打傷雙腿後方持刀自衛
      等語，因證人乙○○於警詢中證稱：我聽我丈夫說要拿刀
      子，... 我看他拿刀子怕他與楊順發（誤載，應係「鋒」
      字）吵架，我便跟我丈夫說「不要這樣啦！」，然後我丈
      夫拿刀後就出門了等語（見相驗卷第11頁），此與其事後
      於本院審理時證稱：丙○○到房子裡不知道拿什麼東西，
      後來事情發生我才知道他拿刀子等語（見本院卷第123 頁
      ）及證人丁○○於本院審理時證稱：（問：他老婆有沒有
      跟你說話？）她告訴我她先生有拿刀來，我看了一下，還
      好好的，被告與死者還好好的，有說有笑，我不知道他太
      太說的是真的假的、（問：乙○○跟你說丙○○帶刀這個
      事情，你有跟誰說？）我有跟楊順鋒說，我跟楊順鋒用手
      筆小刀的長度，暗示楊順鋒，丙○○有帶刀，楊順鋒就跟
      我點頭等語不符（見本院卷第134 頁），所證已難採信；
      況被告果真先遭受毆打，以被告提出財團法人恩主公醫院
      出具之診斷證明書記載：右腓骨開放性骨折等情，如被告
      於案發時係先受有上述之傷勢，在右腓骨開放性骨折下，
      如何能於受傷後再度站立並持刀砍殺被害人，所證核與常
      情不合，顯係事後迴護被告之詞，要不足採為有利被告之
      證詞。
   4、綜上，被告行為當時，並無現在不法之侵害存在，所辯正
      當防衛，核屬飾卸之詞，委無足採。
（五）被告及辯護意旨均雖以：案發當時被告飲酒，且於案發1
      小時酒精測試值為每公升1.37毫克，已有酒醉之狀態，被
      告於行為時，應陷於精神耗弱等語，然：
   1、被告雖於案發當晚曾飲酒，酒精測試值達每公升1.37毫克
      ，此有財團法人恩主公醫院94年6月2日（94）恩醫事字第
      00767 號函附被告案發後送醫急救之病歷所附生化檢驗報
      告（見本院卷第87頁），然飲酒對於人體所產生之影響，
      常因每個人飲酒習慣、個人體質、對酒精反應之不同而不
      同，參以證人甲○○於本院審理時證稱：（問：丙○○那
      天講話有沒有口齒不清，醉茫茫的樣子？）沒有、（問：
      有沒有看到丙○○喝醉酒的樣子？）沒有（見本院卷第10
      9 頁、113頁）、證人丁○○於本院審理時亦證稱：（ 問
      ：你剛才說，他講話沒有語無倫次，沒有瘋言瘋語，讓人
      聽不懂，別人講話他也能理解是否？）是的等語（見本院
      卷第138 頁），證人乙○○於本院審理時證稱：被告幾乎
      每天都有喝酒，頂多二、三天沒有喝，除非身體不好才隔
      久一點沒有喝酒、案發當天晚餐在家有喝了一瓶高梁酒、
      去橫溪那邊診所打針、又去橫溪茶室喝酒、（問：他到茶
      室時，如何消費？）有叫一些酒菜，一個熱的湯、（問：
      你剛剛說的都是丙○○自己點的你有沒有幫忙點？）是的
      。他有問我要吃什麼東西，我就自己點了一、二道菜、（
      問：他平常這樣喝酒，也是喝完就騎乘機車往外跑？）是
      的，都騎乘機車去茶室、（問：他有沒有因為喝酒醉騎乘
      機車發生事故？）沒有那種情形（見本院卷第116頁至119
      頁），以被告飲酒後仍能騎乘機車附載其妻乙○○前往橫
      溪附近診所打針，隨即再騎乘機車前往茶室飲酒，復為自
      己點菜，並詢問隨行之妻乙○○欲吃什麼東西，再於茶室
      結束後，三度騎乘機車附載其妻乙○○返家，途中遇到被
      害人，方停車隨同被害人飲酒，於飲酒席間沒有語無倫次
      ，亦無不解他人談話之情，並以被告慣常性喝酒習性，顯
      然被告於案發前單純之飲酒行為，並未影響其對外界事務
      之知覺、理會及判斷作用；再參酌被告與被害人發生爭執
      後，心生不滿，竟返家尋找尖刀再度返回麻油雞店，並於
      二度與被害人同桌聊天須臾後，再度起爭執時，方憤恨不
      平而持刀殺害被害人，並在案發後於警詢時對案發情節供
      述綦詳，所供述情節復與目擊證人丁○○、甲○○所證大
      致相符，是被告於案發當時，自無精神耗弱或心神喪失之
      情形，否則，焉有被告二度返回麻油雞店時，並無喪失理
      性而馬上砍殺被害人，相反地，係於聊天須臾後，被告與
      被害人再度起爭執時，方持刀砍殺被害人，足資證明。
   2、又本院為明瞭被告於案發當時是否處於精神耗弱情形，特
      囑託台北市立聯合醫院就被告行為時之精神狀態進行鑑定
      ，該院鑑定結果，認陳員確實於犯行前飲用酒類，以陳員
      案發後約一小時就經測試值為1.37毫克推估其涉案時之意
      識及行為合法性可否辨識，須視飲用酒精後是否確實對陳
      員之行為造成知覺理會及判斷作用及自由決定其意思能力
      之影響而論。因酒精於人體內之濃度與特定濃度對飲用者
      精神狀態之影響均受各別體質、當時生理狀態、飲用酒類
      及各種環境因素等等影響，無法單就某一特定酒精濃度或
      推算之數值代表當時之精神狀態或知覺理會及判斷作用及
      自由決定其意思之能力。綜觀陳員於偵訊與本次鑑定對於
      犯行之事件順序、細節記憶（如：喝酒時間、同飲人數、
      殺人行動之開端、過程及中止）尚稱清晰，而犯行時未見
      精神病症狀（如幻覺或妄想）之影響，並未見其行為當時
      受精神疾病症狀、明顯之躁症或鬱症等情緒症狀或其他相
      類似情形而致使其對於外界事務之知覺理會與判斷作用與
      自由決定意思之能力有顯然減退之情形，故本次鑑定認為
      陳員犯行時之精神狀態未有精神耗弱或心神喪失之情事，
      此有該院94年11月28日北市醫松字第09432995100號函附
      精神鑑定報告書存卷可參。
   3、綜上，上開台北市立聯合醫院精神鑑定報告書除針對被告
      行為時之精神狀態加以評估外，並就飲酒對被告行為所產
      生之影響一併審酌，其結論與本院之判斷相同，自堪採認
      。是被告行為時，雖曾飲用酒類，但尚未達到精神耗弱或
      心神喪失之程度，應予認定。至於證人丁○○及乙○○雖
      曾證稱：被告行為前有酒醉等情，容或有判斷外界事理稍
      遜於常人，然既未達到精神耗弱或心神喪失程度，尚不足
      為有利被告之證詞。
（六）綜上各情交互以觀，被告所辯，均屬畏罪飾詞，委無足採
      。本件事證已臻明確，被告犯行洵堪認定。
二、核被告殺死被害人所為，係犯刑法第271 條第1 項之殺人罪
    。被告於密接時間內，在同一地點，以尖刀1 把接續刺殺被
    害人5 刀，係基於同一殺人犯意下之接續行為，僅侵害一個
    法益，只論以一罪。爰審酌被告僅因爭執黃昏市場老大之地
    位，竟以奪取人命達到逞口舌之目的，對被害人家屬造成無
    可彌補之傷痛，且迄今以身無財產為由遲遲未與被害人家屬
    和解，甚至未曾親往被害人靈前上香表示歉意，引起被害人
    家屬極端不諒解，又其於起訴後飾詞狡辯，未見悔意，兼衡
    其無犯罪前科，此有台灣高等法院被告前案紀錄表附卷為憑
    ，及與被害人平日關係、犯罪後身體狀況等一切情狀，量處
    如主文所示之刑，以資懲儆。末扣案尖刀1 把，為被告所有
    ，供犯罪所用之物，業據被告供明在卷，應依法宣告沒收，
    附此敘明。
據上論斷，應依刑事訴訟法第299條第1項前段，刑法第271 條第
1項、第38條第1項第2款，判決如主文。
本案經檢察官郭學廉到庭執行職務。
中    華    民    國     95    年    1    月    27    日
                        刑事第三庭審判長法  官  李麗玲
                                        法  官  鄧雅心
                                        法  官  張兆光
上正本證明與原本無異
如不服本判決應於送達後10日內向本院提出上訴狀
                                        書記官  周百川
中    華    民    國    95    年    2    月     6     日
附錄本案論罪科刑法條全文
刑法第 271 條第1項：
殺人者，處死刑、無期徒刑或10年以上有期徒刑。


司法院資訊處製作；財團法人民間司法改革基金會備份。
